臺灣臺中地方法院民事判決
111年度訴字第984號
原      告  鄧劉素芬
訴訟代理人  鄧秀悅  
            張績寶律師
複代理人    莊惠祺律師
被      告  財政部國有財產署中區分署

法定代理人  趙子賢  
訴訟代理人  蔣志明律師
複代理人    楊榮富律師
上列當事人間租佃爭議事件，本院於民國111年11月7日言詞辯論
終結，本院判決如下：
    主      文
原告之訴駁回。
訴訟費用由原告負擔。
    事實及理由
壹、程序事項 
一、按出租人與承租人間因耕地租佃發生爭議時，應由當地鄉（
    鎮、市、區）公所耕地租佃委員會調解；調解不成立者，應
    由直轄市或縣（市）政府耕地租佃委員會調處；不服調處者
    ，由直轄市或縣（市）政府耕地租佃委員會移送該管司法機
    關，司法機關應即迅予處理，並免收裁判費用。前項爭議案
    件非經調解、調處，不得起訴，耕地三七五減租條例（下稱
    三七五減租條例）第26條第1項及第2項前段定有明文。本件
    原告以其與被告間之耕地三七五租賃關係，前向臺中市神岡
    區公所（下稱神岡區公所）耕地租佃委員會申請調解，調解
    不成立後，原告復向臺中市政府耕地租佃委員會申請調處，
    因被告不服調處結果，由臺中市政府耕地租佃委員會依三七
    五減租條例第26條規定，移送本院審理，有臺中市政府民國
    111年3月25日府授地權一字第1110074442號函及檢附之調解
    、調處程序筆錄在卷可稽（本院卷第11頁至第29頁），是本
    件租佃爭議事件起訴為合法，應先敘明。
二、又按確認法律關係之訴，非原告有即受確認判決之法律上利
    益者，不得提起之，民事訴訟法第247條第1項前段定有明文
    。所謂即受確認判決之法律上利益，係指法律關係存在與否
    不明確，原告主觀上認其法律上之地位有不安之狀態存在，
    且此種不安之狀態能以確認判決將之除去者而言（最高法院
    42年台上字第1031號判例意旨參照）。經查，原告主張兩造
    就坐落臺中市○○區○○○段○○○○段0000地號土地（下稱系爭土
    地）之耕地三七五租約租賃關係存在，惟為被告否認，是兩
    造間之系爭租約是否存在不明確，致原告主觀上認其在私法
    上之地位有受侵害之危險，而該不安之狀態得以確認判決除
    去之，依前揭說明，原告有即受確認判決之法律上利益。
貳、實體部分
一、原告主張：
    兩造就系爭土地於86年間訂有國有耕地租賃契約，系爭土地
    係遭他人棄置廢棄物，非原告擅自變更用途；雖有種植樟樹
    ，然係為充當馬鈴薯田之防風林，非以生產木材出售為目的
    ，顯非造林；雖有高度及膝之雜草，惟且原告所種植之作物
    無須每日照料，雜草有助於防止水份全面散失；另原告於系
    爭土地尚有種植白鶴靈芝、樟樹、芭樂、川七、地瓜葉及兩
    叢綠竹筍，仍有自任耕作之事實，並無被告所指有三七五減
    租條例第16條之情形致系爭租約無效，是兩造就系爭土地之
    耕地三七五租約租賃關係是否存在不明確，爰提起本件訴訟
    等語，並聲明：確認原告就系爭土地國有耕地之租佃權存在
    。
二、被告則以：
　　臺中市政府環境保護局（下稱環保局）於109年12月16日通
    知被告系爭土地有遭棄置廢棄物之情形，被告乃至系爭土地
    勘查，進而發現系爭土地大部分種植樟木造林使用，僅小部
    分種植白鶴靈芝，是以原告就系爭土地顯有不自任耕作之情
    形，依三七五減租條例第16條之規定，系爭租約無效，兩造
    已無租賃關係存在等語。縱認種植樟木非屬造林，惟系爭土
    地種植之芭樂顯無人工栽培，無定期收穫之情事，亦屬消極
    之不為耕作，被告亦依三七五減租條例第17條第4款之規定
    ，終止兩造系爭租約，資為抗辯。並聲明：原告之訴駁回。
三、得心證之理由：
    原告主張其就系爭土地仍有自任耕作，系爭租約並非無效，
    惟為被告所否認。是本件應審究者厥為：本件租約是否因承
    租人即原告有未自任耕作之情事而無效？原告於系爭土地種
    植樟木是否屬耕作行為？被告依三七五減租條例第17條第4
    款終止系爭租約，有無理由？
(一)原告主張兩造就系爭土地訂有租約，原告因被告認定系爭租
    約無效而申請調解，嗣因調解、調處不成立，經臺中市政府
    函送本院審理等情，有臺中市政府111年3月25日府授地權一
    字第1110074442號函及檢附之臺中市市政府耕地租佃委員會
    調處程序筆錄、系爭土地照片、財政部國有財產署中區分署
    109年12月22日台財產中租字第10900211890號函及系爭租約
    等資料在卷可稽（見本院卷第11頁至第20頁、第35頁至第57
    頁、第93頁），是此部分事實，堪信為真正。
(二)原告就系爭土地無自任耕作之事實，系爭租約無效：
　1.按承租人應自任耕作，承租人違反此項規定時，原訂租約無
    效，三七五減租條例第16條第1項、第2項前段定有明文。三
    七五減租條例第16條第1項所謂承租人應自任耕作，係指承
    租人應以承租之土地供自己耕作而言，如承租人以承租土地
    轉租、借予他人使用、交換耕作或承租人變更用途，供其他
    非耕作之用，均在不自任耕作之列（最高法院84年度台上字
    第105號民事判決要旨參照）。耕地承租人就承租耕地之一
    部不自任耕作，依耕地三七五減租條例第16條第2項規定，
    其「全部」租約均歸於無效（最高法院99年度台上字第339
    號、46年台上字第57號民事判決要旨參照）。
  2.經查，系爭土地經被告於110年1月8日為現場勘查，大部分
    土地種植樟木，僅小部分種植白鶴靈芝，系爭土地西側臨同
    段1035地號土地並遭棄置廢棄物等情，業據被告提出土地勘
    查表-使用現況略圖及現況照片圖為證（見本院卷第95頁至
    第99頁），就系爭土地遭棄置廢棄物之部分，已堪認原告無
    自任耕作。再者，系爭土地之使用現況，經本院於111年8月
    2日至現場履勘，履勘結果：一、白鶴靈芝與樟樹之分佈面
    積比例與被告111年7月21日民事陳報狀所附土地勘查表相符
    。二、如附件示意圖所示及上揭陳報狀記載遭砍伐樟樹，可
    見已有數株樟樹遭砍伐（陳報狀尚有漏記載部分，如陳報狀
    上內側較深色綠部分區域）。三、如示意圖所示B區有種植2
    株川七，外觀看似新種植，與周遭樹木明顯年份不同。四、
    D區有樟樹砍伐後露出之空地、新種植芭樂痕跡（未有果實
    ，其他區域也有舊芭樂樹），舊芭樂樹未見有種植採收狀態
    ，果實乾燥萎縮。五、A區為密集種植白鶴靈芝，如陳報狀
    比例圖所示。六、C區有一叢竹子。七、綜觀現場，未有種
    植耕作芭樂、川七、白鶴靈芝、竹子，主要分佈為樟樹等情
    ，有本院勘驗筆錄及附件示意圖、現場照片在卷可參（見本
    院卷第177頁至第200頁），足見系爭土地如勘驗筆錄附件示
    意圖所示B區、C區及D區，雖有種植川七、芭樂及竹子，惟
    川七僅2株、竹子僅1叢，數量甚少，已難謂有耕作情形；雖
    有種植芭樂，惟未見有人工栽培、採收情形，均難認原告就
    該等部分有自任耕作之情形。準此，原告既主張其於系爭土
    地種植樟樹，係為充當馬鈴薯田之防風林，非以生產木材出
    售為目的，何以系爭土地現況主要分佈竟均為樟樹，僅少部
    分面積種植白鶴靈芝，甚且確有部分面積遭棄置廢棄物，未
    有種植耕作芭樂、川七、白鶴靈芝、竹子，此在在均顯示原
    告就系爭土地顯有未自任耕作之情形，至為明確。是被告主
    張原告就系爭土地未自任耕作，依三七五減租條例第16條之
    規定，系爭租約為無效等語，洵屬有據，堪以採信。
四、綜上所述，原告就系爭土地確有不自任耕作之情事，揆諸前
    開說明，系爭租約自原告違反不自任耕作之規定時起，即當
    然向後失其效力。又三七五減租條例第16條係為規範承租人
    切實履行耕作土地之義務，並防杜承租人將土地移作其他非
    耕作之用，其所著重者，係在於承租人不自任耕作之事實之
    有無，而非在於不自任耕作之面積多寡。是原告縱僅一部土
    地有不自任耕作之事實，全部租約均同歸於無效。從而，原
    告請求確認系爭土地國有耕地之租佃權存在，為無理由。　
五、本件事證已臻明確，兩造其餘之攻擊或防禦方法，經本院斟
    酌後，認為均不足以影響本判決之結果，自無一一詳予論駁
    之必要，附此敘明。
六、訴訟費用負擔之依據：民事訴訟法第78條。
中    華    民    國   111    年    11    月    29    日
                      民事第三庭  法  官  李婉玉
以上正本係照原本作成。
如對本判決上訴，須於判決送達後20日內向本院提起上訴狀；如
委任律師提起上訴，應一併繳納上訴審裁判費。
中　　華　　民　　國　　111 　年　　11　　月　　30　　日
                                  書記官  蔡昀潔